【裁判字號】    89,簡上,420
【裁判日期】    900718
【裁判案由】    清償借款
【裁判全文】
臺灣板橋地方法院民事判決  八十九年度簡上字第四二○號
    上  訴  人  乙○○
    被上 訴 人  甲○○
右當事人間請求清償借款事件，上訴人對於中華民國八十九年九月二十八日本院三重
簡易庭八十九年度重簡字第一三一六號第一審判決提起上訴，本院判決如左：
    主      文
原判決廢棄。
被上訴人在第一審之訴及假執行之聲請均駁回。
第一、二審訴訟費用由被上訴人負擔。
    事      實
甲、上訴人方面：
一、聲明：請求廢棄原判決，並駁回被上訴人在第一審之訴及假執行之聲請。
二、陳述：除與原判決記載相同者，茲引用之外，補稱：
  （一）本件借款並非上訴人與被上訴人接洽，其中清償新臺幣（下同）兩萬元部分
        亦非上訴人所清償，原審判決僅以系爭借款係指定匯入上訴人帳戶中之事實
        即推定兩造有借款契約意思表示合致，顯有誤會。
  （二）錢是上訴人之太太所借，也不知道是誰還的錢，上訴人之妻已經一年多沒回
        家在外面上班。帳戶實際上不是上訴人在使用，原來是上訴人之妻在用，後
        來是上訴人之子在用。
乙、被上訴人方面：
一、聲明：請求駁回上訴。
二、陳述：除與原判決記載相同者，茲引用之外，補稱：
  （一）兩造間確實存有借貸之意思表示合致：
      (一)上訴人之太太鍾美惠為被上訴人小孩的褓姆，被上訴人每星期須將小孩帶到
        褓姆家即上訴人家中，故上訴人與被上訴人夫妻均熟識，尤與鍾美惠更加熟
        稔，上訴人稱借款為伊太太鍾美惠向被上訴人借款，果爾，則為何不直接將
        錢匯入鍾女之戶頭即可，反而一反常態匯入上訴人之戶頭之內？鍾女於  鈞
        院時先稱伊沒有自己之銀行戶頭，惟經被上訴人提出質疑後，始復承認伊有
        在金融機構開戶，且開戶地點亦在住家附近。既然如此，若借貸意思合致存
        於被上訴人與鍾女之間的話，則實無必要匯入上訴人之帳戶內，上訴人及鍾
        女所言，顯與常理未符。
      (二)上訴人於原審時即稱：「這個戶頭是我房屋貸款而使用」等語（詳原審八十
        九年十月二十日言詞辯論筆錄），從未提及該戶頭有讓伊太太或小孩使用的
        情形，且原審當時原承辦法官及上訴人均已知該戶頭之名義為上訴人的，是
        以原審法官當時係問上訴人該戶頭雖是上訴人之名義，但究竟係誰在管理使
        用之意，上訴人當時即已表明伊自己在使用，其意甚明。然查，證人即上訴
        人的兒子張維君於本院卻稱：該存摺在民國八十七年前是交由我媽媽管理，
        八十七年以後房貸由我繳納（詳  鈞院九十年三月六日筆錄），則證人所言
        與上訴人最原始之陳述即已相互矛盾，顯為臨訟杜撰、卸責之詞。且由證人
        所提供之存摺內容以觀，亦無從證明係非上訴人以外之人在使用該戶頭，或
        有替上訴人代繳房貸之情。再者，證人張維君為一成年人，且已進入社會，
        依一般常情，通常均有自己的存摺，為何偏偏不用自己之帳戶，而要使用伊
        父親之帳戶？抑有進者，上訴人之太太及兒子竟將上訴人之戶頭一分為二，
        謂八十七年前為鍾女在管理，八十七年後為張員在管理，更與經驗法則有悖
        。二位證人均為被上訴人親密之家屬，不須依法具結，且證詞亦多存有矛盾
        及與常理未符之處，故其證詞應不可信，仍以上訴人原始證詞內容為準。
      (三)上訴人既稱該戶頭為伊在繳房貸，伊自己在使用，惟又辯稱伊不知有此借貸
        ，是小孩（即張維君）告訴他，他才知道這件事（詳原審八十九年十月二十
        日言詞辯論筆錄）。又張維君於  鈞院則稱伊在後來接到法院開庭通知查看
        本子才知道有這筆借款（詳  鈞院九十年三月六日筆錄）。經查，房貸通常
        每月均需繳納，上訴人又稱自己在使用該戶頭，則上訴人對伊戶頭內金錢往
        來應知悉甚詳，豈有於本件起訴時（即借款發生三年後）經張維君接到法院
        通知，查看存摺才知道有此五十萬，並於此時才告知上訴人，上訴人始知悉
        之理？再者，依上訴人提出之存褶影本，可知銀行均在每月十九日扣款，房
        貸金額約二萬元（詳存影本第二頁九筆及第三頁第十五筆，證一），八十六
        年八月二十六日被上訴人匯入五十萬後，該五十萬即以每次二萬元之金額不
        斷被提領，而至八十六年九月應繳貸款時，該戶頭剩一萬二千七百一十一元
        (詳存褶影本第三頁第十三行，證一)。經查前次繳完房貸（即八月份房貸）
        之餘額為四千七百二十五元  (詳存褶影本第二頁第九行，證一)，則上訴人
        顯然知悉其戶頭變動情形，否則上訴人怎可能知道應再補進一萬元，即以足
        夠讓銀行扣足房屋貸款（蓋上個月份僅剩四千多元，依理應補一萬五千三百
        五十八元才對，而非僅補一萬元），是以上訴人稱伊不知戶頭內有五十萬元
        云云，顯然不實。
      (四)上訴人屢稱伊太太已一年多未回家云云，以圖撇清應負之責任。然證人張維
        君於  鈞院卻稱鍾女已兩年未回家，兩人所言已然不符。再者，縱算鍾女確
        實已兩年未回家，然本件借貸係在八十六年開始發生，距今已四年，亦即借
        款當時夫妻兩人仍住在一起，無庸置疑。
  （二）上訴人一再否認有借貸乙事，然上訴人之主張既與常理未符，且其謂以其名
        義所開立之帳戶交由第三人使用，而伊毫不知情云云，已屬實變態事實，理
        應由上訴人舉證。本件於  鈞院審理中，上訴人所請求出庭之證人，一為其
        妻，一為其子，關係均屬密切，其證詞中可信度本已極低，況揆渠等之證詞
        內容，不惟與上訴人之陳述多處矛盾，且大違一般社會經驗法則，又所提出
        之證物存摺影本。亦無從探知有將其交由第三人管理使用之情形，上訴人之
        主張顯不可採，是上訴人並未盡其「變態事實」之舉證責任。為此請  鈞院
        駁回上訴人之上訴。
  （三）本件借款當時，確為鍾美慧以伊先生有急需為由要借錢，當時上訴人亦在場
        ，上訴人亦表明向被上訴人借款之意思，且上訴人於原審亦陳稱伊願意還錢
        等語。
三、證據：援用第一審所提證據。
    理      由
一、本件被上訴人於原審起訴主張上訴人於民國八十六年八月間，以急需用款為由，
    向其借用五十萬元，言明將儘速返還，原告乃依約匯款五十萬元予被告由其收受
    ，之後被上訴人屢向上訴人催討還款，上訴人推託不還，迄今僅清償其中二萬元
    ，為此起訴請求被告返還剩餘之借款四十八萬元，並加計自起訴狀繕本送達之翌
    日起至清償日止，按年息百分之五計算之遲延利息。上訴人則以該筆款項係其妻
    子鍾美慧所借，僅使用被告帳戶用以受款，原告當時匯款進入伊並不知情，此部
    分事實是由其小孩轉告始得知，並非其向上訴人借款等語資為抗辯。
二、按當事人主張有利於己之事實者，就其事實有舉證之責任，但法律別有規定或依
    其情形顯失公平者，不在此限，民事訴訟法第二百七十七條定有明文。本件被上
    訴人於原審起訴主張上訴人向伊借款五十萬元，固已提出其將五十萬元匯入上訴
    人帳戶內之匯款單為證據，參照證人即上訴人之子張維君所提出之存摺影本之往
    來記錄，則被上訴人所主張有將五十萬元匯入上訴人帳戶內之事實當堪採信；然
    而，消費借貸關係之成立，除借貸標的交付之外，尚須有借貸雙方當事人意思表
    示合致，始得認定雙方之間有消費借貸關係之存在，本件被上訴人於原審起訴時
    雖主張係上訴人直接向被上訴人借款，嗣於本院準備程序時，又稱借款當時是上
    訴人之妻鍾美慧以其夫即上訴人需款使用，開口向被上訴人借款，上訴人亦在場
    且知悉該借款事實等語（見本院卷內被上訴人於九十年一月九日準備程序所提出
    之答辯狀），於本件言詞辯論時又稱當時因上訴人之妻幫被上訴人帶小孩，是由
    上訴人開口向被上訴人借款的，當時上訴人夫妻均在場等語（見本院卷九十年七
    月四日言詞辯論筆錄），衡以被上訴人的小孩既然委由上訴人之妻鍾美慧看顧，
    當以上訴人之妻與被上訴人較為熟稔，非由與被上訴人較為熟稔之上訴人之妻鍾
    美慧開口向被上訴人借款，卻於鍾美慧亦在場之情形下，由上訴人直接向被上訴
    人要約請求借貸款項，經過與常情不相符合，證人鍾美慧雖與上訴人有夫妻關係
    ，惟參照其於本院準備程序中到庭證述，係由伊直接向被上訴人借款，而將款項
    匯入由伊經手管理之上訴人名義之銀行帳戶等情（見本院九十年三月二十七日準
    備程序筆錄），當堪認定前揭由被上訴人貸出之五十萬元，乃訴外人即上訴人之
    妻鍾美慧向被上訴人所借者，則不論訴外人鍾美慧以何種理由或說詞向被上訴人
    借款，其消費借貸關係乃係存在於被上訴人與訴外人鍾美慧之間，並非存在於被
    上訴人與上訴人之間，而被上訴人主張其與上訴人之間有消費借貸關係存在之事
    實，已為上訴人所否認，被上訴人既然本於消費借貸關係向上訴人請求返還消費
    借貸款，自應就兩造間確有消費借貸關係之事實舉證證明，然被上訴人不能就此
    其主張之事實為充分之舉證，其請求上訴人應返還其消費借貸款，自非有理由。
三、綜上所述，被上訴人不能證明其與上訴人間有消費借貸關係存在之事實，自不得
    本於消費借貸關係向上訴人請求返還消費借貸款，從而，被上訴人請求上訴人給
    付尚未返還之借款四十八萬元及自起訴狀繕本送達翌日起至清償日止之遲延利息
    ，為無理由，不應准許；其假執行之聲請亦失所附麗，應併予駁回。原審判命上
    訴人給付被上訴人四十八萬元及自民國八十九年九月二十八日起至清償日止按年
    息百分之五計算之利息，並為假執行之宣告，自有未洽。上訴意旨指摘原判決不
    當，求予廢棄改判，為有理由，應由本院予以廢棄改判如主文第二項所示。
四、本件事證已臻明確，兩造其餘主張及攻擊防禦方法與證據，經本院斟酌後，與本
    件判決結果已不生影響，故不一一論列，附此敘明。
五、據上論結，本件上訴為有理由，依民事訴訟法第四百三十六條之一第三項、第四
    百五十條、第七十八條，判決如主文。
中      華      民      國     九十     年      七      月     十八     日
                              臺灣板橋地方法院民事第一庭
~B審判長法  官  許  瑞  助
~B      法  官  劉  元  斐
~B      法  官  許  瑞  東
右正本證明與原本無異
本判決不得上訴
中      華      民      國     九十     年      七      月     十八     日
~B      法院書記官  許慧禎


司法院資訊處製作；財團法人民間司法改革基金會備份。
